【裁判字號】    91,交訴,19
【裁判日期】    920606
【裁判案由】    業務過失致死
【裁判全文】
台灣基隆地方法院刑事判決                          九十一年度交訴字第十九號
    公  訴  人  台灣基隆地方法院檢察署檢察官
    被      告  甲○○
右列被告因業務過失致死案件，經檢察官提起公訴（九十一年度偵續一字第一號），
本院判決如左：
    主      文
甲○○無罪。
    理      由
壹、公訴意旨略以：被告甲○○係天翔遊覽交通股份有限公司（下稱天翔公司）營業
    大客車駕駛，為從事駕駛業務之人。其於民國八十九年一月二日下午三時二十五
    分許，駕駛天翔公司所有之ＮＮ─二七九號營業大客車，搭載四十五名乘客，沿
    台二縣濱海公路從宜蘭縣頭城鎮往基隆方向行駛，於行經台北縣貢寮鄉台二縣濱
    海公路一二○點五公里處時，適被害人高萬發駕駛借來之ＩＧ─三○七九號自用
    小貨車，由對向車道跨越分向線行駛而來；甲○○原應注意汽車行進中，駕駛人
    應注意車前狀況，隨時採取必要安全措施，而依當時天候晴天，白天自然光線，
    路面乾燥無缺陷，無障礙物，視距良好，又無不能注意之情事，竟疏於注意及此
    ，並未採取適當之安全措施，致二車發生撞擊，使被害人彈出車外而受有顱骨破
    裂合併創傷性血胸等傷害，經送醫急救仍不治死亡，因認被告涉有刑法第二百七
    十六條第二項之業務過失致死罪嫌云云。
貳、公訴人認為被告涉有前述罪嫌，係以左列理由而為其論據：
一、右揭事實業據被告自白不諱，核與證人周文宏、曹珍樹、高素蘭、蔡林富及廖素
    卿證述之情節相符，並有交通事故調查報告表、現場圖及檢察官現場勘驗筆錄各
    一份附卷可稽；另本件車禍被害人因此受傷死亡，亦經檢察官督同檢驗員相驗屬
    實，製有相驗筆錄、相驗屍體證明書、驗斷書各一份在卷可憑，復有照片一百七
    十一幀附卷可資佐證，被告之上開自白堪信與事實相符。
二、按駕駛人應注意車前狀況，隨時採取必要安全措施，道路交通安全規則第九十四
    條第三項定有明文，被告駕車自應注意上述道路交通安全規定。又依附卷之交通
    事故調查報告表所載，本件肇事時，天候晴天，白天自然光線，路面乾燥無缺陷
    ，無障礙物，視距良好，又無不能注意之情事，被告竟疏於注意及此。於被害人
    駕駛ＩＧ─三○七九號自用小貨車，由對向車道跨越分向線行駛而來，竟未採取
    有效安全措施，致二車對撞，可證被告之駕車行為顯有過失。
三、雖台灣省台北縣區車輛行車事故鑑定委員會八十九年三月二十四日八九北行字第
    ０三九四號鑑定意見書及台灣省車輛行車事故覆議鑑定委員會八十九年六月十九
    日府覆議字第八九０六八一號函，均認被告無肇事責任。惟上開二委員會意見，
    均疏未就被告違反上開道路交通安全規則第九十四條第三項規定而為審酌，是其
    意見難謂無暇疵，其認定與事實容有未洽，尚難據此即認定被告無過失。
四、再如上開檢察官相驗所見，被害人確因本件車禍，其顱骨破裂合併創傷性血胸致
    死，則被告過失駕車之肇事行為，與被害人之死亡結果間，自具有相當因果關係
    。從而，本件事證已臻明確，被告涉犯業務過失致死犯行，洵堪認定。
肆、按犯罪事實應依證據認定之，無證據不得推定其犯罪事實，刑事訴訟法第一百五
    十四條定有明文。次按在證據法則上，補強證據必須補強待證事實，至任何人均
    無可置疑之地步，亦即必須符合「超越合理懷疑原則」，始得據以論罪；其尚有
    疑者，利益應歸被告，依「罪疑利益歸被告原則」，仍應為有利被告事實之認定
    。申言之，當證據資料尚有對被告有利之存疑時，如無法依客觀方法排除此項合
    理之可疑，則依罪疑利益歸被告原則，不得僅以此項證據資料作為有罪判決之依
    據。再者，認定被告有罪之事實應憑證據；如未能發現相當之證據，或證據不足
    以證明，自不能以推測或擬制之方法，以為裁判之基礎；且認定事實所憑之證據
    ，其為訴訟上之證明，須達於通常一般人均不致有所懷疑，而得確信其為事實之
    程度者，始得據為有罪之認定；倘其證明尚未達到此一程度，而有合理之懷疑存
    在時，尚難為有罪之認定基礎；苟積極證據不足為不利於被告事實之認定時，即
    應為有利於被告之認定，更不必有何有利之證據；亦即如無確切之積極證據，足
    以證明犯罪事實，即令被告不能為有利之反證，亦不能遽論以罪責，此亦為刑事
    司法實務向來之見解（最高法院三十年上字第八一六號、四十年台上八六號、七
    十年台上字第二三六八號、七十六年台上字第四九八六號判決參照）。徵諸被告
    既無自證己罪之義務，更無自證無罪之義務，此乃當然之法理。其次，所謂信賴
    原則，在道路交通事故之刑事案件上，係指參與交通行為之一方，遵守交通法規
    秩序，得信賴同時參與交通行為之對方或其他人，亦必會遵守交通法規秩序，不
    致有違反交通法規秩序之行為發生。因此，對於對方或其他人因違反交通法規秩
    序之行為所導致之危險結果，即無注意防免之義務，從而得以免負過失責任；惟
    對於該對方或其他人不致發生違反交通法規秩序之行為，若無期待可能性，或行
    為之一方對於危險結果之發生，若稍加注意即能認識並予避免者，仍不能免除其
    注意義務，即無上開原則之適用（最高法院八十六年台上字第二四六二號判決參
    照）。再者，所謂相當因果關係，係指依經驗法則，綜合行為當時所存在之一切
    事實，為客觀之事後審查，認為在一般情形下，有此環境，有此行為之同一條件
    ，均可發生同一結果者，則該條件即為發生結果之相當條件，行為與結果即有相
    當之因果關係。若行為後所生之條件相結合而發生結果者，有結合之必然性者，
    則其行為與行為後所生之條件，已有相當聯絡，該行為仍不失為發生結果之原因
    （最高法院八十三年台上字第三一五二號判決參照）。
伍、經查：
一、本案被害人死亡，經檢察官相驗（八十九年度相字第四號）後，經台北縣警察局
    移送台灣基隆地方法院檢察署檢察官偵查而處分不起訴（八十九年度偵字第三七
    三號）後，告訴人丙○○聲請再議，經台灣高等法院檢察署檢察長發回續行偵查
    ，再經檢察官處分不起訴（九十年度偵續字第十四號）後，告訴人丙○○再聲請
    再議，再經該檢察長發回續行偵查後，檢察官才提起本案之公訴（九十一年度偵
    續一字第一號），合先說明。
二、車禍當時，在被告車道前方，均無其他車輛，對向車道即被害人車道則有很多車
    輛，業據被告供承在卷，核與目擊證人即天翔公司導遊曹珍樹證述：被害人為超
    車而駛入被告車道，車身四分之三超越雙黃線，被告因閃避不及而與之發生對撞
    ，並稱：被害人車子一直向彼等車子過來，並無要轉回自己車道之動作等情節，
    均相符合。另經檢察官傳訊證人即乘坐被告車輛之乘客高素蘭、蔡林富、廖素卿
    ，均一致證稱：車禍發生時，彼等均未睡覺，因該車上尚有許多小孩；被告車輛
    一直在自己車道行駛，並無違規跨越對向車道行駛之情形等語；坐於被告車輛上
    層與被告同一方向（即臨車道中間）之高素蘭、蔡林富更均稱：被害人一直欲超
    越雙黃線好像要衝過來，當時，被害人前方尚有許多車輛，被害人好像要超車；
    坐於高素蘭、蔡林富二人後方第四排之廖素卿則因受位置角度影響，證稱：其並
    未看清處被害人之行車情形（以上均見八十九年度偵字第三七三號卷八十九年九
    月二十六日偵查筆錄）；綜上，證人高素蘭、蔡林富、廖素卿三人因其所坐位置
    前後角度不同，而為不同之陳述，足見並無事先串供之情，其證言自有相當可信
    性。
三、其次，被害人有點中風，行動還算方便，平時很少開車；當天是小貨車故障，臨
    時向別人借車；當天，有被害人之友開車同行，因塞車故，相距甚遠等情，業據
    其妻高林卻於偵查中陳明屬實（八十九年度相字第四號卷第二十六頁至第二十七
    頁），可見被告謂其前方無車，被害人車道上多車等情（八十九年度相字第四號
    卷第二十七頁反面），應屬真實。何況，再對照觀之卷附照片，被害人車道係漸
    漸左彎，被告車道係漸漸右彎，在此情形下，衡諸經驗法則，只有對向之被害人
    可能抄近路而向左跨越雙黃線超車，被告不可能向左跨越雙黃線超車。
四、再者，被害人兩側胸肋皆有骨折，尤以左胸就幾乎全數塌陷，可見撞擊點係相對
    於被害人當時所在之位置。事故發生後，車子繼續向右前方滑行，車醫幾乎呈九
    十度逆時針轉向，在擺盪下，被害人由駕駛座上向右方掉落著地等情，卷附法醫
    制作驗斷書之驗斷評析記之甚明（八十九年度相字第四號卷第五十一頁）。何況
    ，兩車撞擊點是在位於大客車車道內，大客車為車頭左前角落與小貨車接觸撞擊
    等情，卷附台灣省台北縣區車輛行車事故鑑定委員會於九十年七月三十一日北鑑
    字第九０一五五一─一號函之說明三記之甚詳（九十年度偵續字第十四號卷第五
    十九頁反面）。再綜多方供述，可見被告所供之情節，符合上述撞擊點之客觀情
    狀，亦可見被告所辯並非無稽。告訴人指稱「被告之車侵入被害人行駛車道，不
    慎撞及被害人之車」云云（八十九年度偵字第三七三號卷附八十九年六月十四日
    聲請狀第五頁），尚嫌無據。
五、何況，被告自始於警詢中供稱：其當時時速大約五十公里，當其發現被害人車輛
    時，相距十公尺，其先踩煞車閃避往右路肩方向，已然不及，其車頭再撞及路邊
    停放之ＢＩ─九二三一號自用小貨車等情，亦經證人即當時在現場之車主周文宏
    證述屬實，並有當場照片二張在卷可稽（八十九年度相字第四號卷第十二頁、第
    二十二頁、第二十三頁）。當時情形，被告除煞車並向右閃避外，更有何法可循
    ？申言之，被告既遵守交通秩序行車，並信賴同時被害人必會遵守交通法序，不
    致有違規之行為發生。對於被害人因違規行為所導致之危險結果，即無注意防免
    之義務，從而得以免負過失責任。
六、至於被告駕駛之ＮＮ─二七九號營業大客車，經送台中監理所彰化監理站核可之
    國光汽車修護保養廠作煞車測試檢驗結果，其總煞車力值為五八六三公斤，合格
    標準為八七七五公斤，故該車煞車系統總煞車力不及格云云（警詢筆錄第十七頁
    、八十九年度偵字第三七三號卷附八十九年六月十四日聲請狀第六頁），惟該輛
    大客車之煞車系統為氣壓式，緊急煞車後，煞車系統會卡住，且事故當晚天，翔
    公司曾委託拖吊公司，將車子自肇事現場拖吊至派出所，拖吊之前，亦需先將煞
    車鬆動，才能將車子移離現場，故在此種狀況之下，該輛大客車之煞車系統自與
    車禍時之車況不盡相同等情，有被告於偵查中提出該車所屬公司之意見書一紙可
    資佐證（八十九年度偵字第三七三號卷第十三頁）。因此，檢驗結果所示煞車系
    統不正常，不能代表車禍當時煞車系統亦不正常；何況，證人高素蘭、蔡林富、
    廖素卿三人亦均證稱：行車中，其並未聽到煞車不靈之奇怪聲音或特殊現象。再
    者，本案並非煞車系統發生問題而致發生車禍，而係被害人之車輛突然侵入被告
    車道而致發生車禍，依被告所述其僅十公尺之距離，顯然反應不及，自與被告之
    車之煞車系統是否正常並無關連。
七、復次，告訴人丙○○、乙○○指稱：被害人車道上接近中間線處（雙黃線處），
    有「不明之剎車痕」，車禍現場小貨車右後輪延伸至雙黃線，雙黃線至被害人小
    貨車左側車門落點為十九點五公尺，減去被告車輛右輪煞車距離八公尺，約剩十
    一點五公尺，是該位於被害人車道上之不明剎車痕，應係被告於十公尺前發現被
    害人車輛時踩剎車，左輪於被害人車道上之剎車痕，且依現場狀況觀之，碎片、
    落土及被害人車輛拖地痕均在被害人車道或中間車道，而被告車輛左側全部受撞
    、被告車輛總剎車力不合格等原因，認為肇事現場死者車道近雙黃線處之不明剎
    車車痕應為被告車輛所致，因而認為本件係被告駕駛車輛闖入死者車道，而非交
    通鑑識單位及原檢察官所認定係死者自小貨車駛入被告車道遭撞擊云云。惟查：
    本件車禍係八十九年一月二日下午三時許發生，而在被害人車道上接近中間線處
    （雙黃線處），發現疑似「不明之剎車痕」（警詢筆錄第二十六頁照片），係檢
    察官於一月四日上午十時許至肇事現場履勘時發現，業據證人即到場處理警員高
    忠漢於偵查中證述屬實，並有八十九年一月四日勘驗筆錄一份在卷可憑（八十九
    年相字第四號卷第二十九頁），被告於檢察官相驗後勘驗現場之初，即否認山邊
    雙黃線上煞不明車痕為其車所留，亦即否認該不明剎車痕係其車輛之剎車痕，因
    而拒絕簽名於勘驗筆錄等情，卷附勘驗筆錄記之甚明，是以該剎車痕是否為被告
    車輛之剎車痕已有可疑。經檢察官函請鑑定結果，台灣省台北縣區車輛行車事故
    鑑定委員會於九十年五月二十三日，以北鑑字第九０一五五一號函覆稱：兩車碰
    撞點應在原煞車痕地點位置，該不明輪痕不可能為本案所遺留，且輪痕終點與原
    煞車痕起點前後相對位置相近，但左右距離超出車身後輪外側（二點四Ｍ）甚多
    ，不可能同為該大客車所留（九十年度偵續字第十四號卷第四十八頁）；檢察官
    再函詢問後，該鑑定委員會於九十年七月三十一日，以北鑑字第九０一五五一─
    一號函亦稱：該不明輪痕位於對向車道，為大型車輛後輪所遺留，且無偏斜之跡
    象，應非本案之大客車所遺留（九十年度偵續字第十四號卷第五十八頁）。
八、再者，本件大客車右前車輪輪胎寬度為二十五公分，右後側兩輪及左後側兩輪寬
    度各約為五十八公分，兩輪內側間距十五公分，經檢察官就前開被告肇事大客車
    車輪寬度、間距及照片、現場圖、道路交通事故調查報告表等資料送請鑑定結果
    ，被告車輛原剎車痕距離雙黃線二‧四公尺，雙黃線寬０‧三公尺，依被告原煞
    車痕距雙黃線距離之二‧四公尺加上雙黃線寬度之０‧三公尺，總計約二‧七公
    尺，而該不明剎車痕與肇事大客車剎車痕內側距離大於二‧七公尺，另肇事車輛
    後輪外側為二‧四公尺，內側約一‧五公尺，亦遠小於該不明剎車痕與肇事大客
    車剎車痕內側距離，且兩痕跡前後位置相近，剎車痕亦無橫向打滑之跡象，是縱
    將被告原肇事之大客車依循其剎車痕路徑往後倒退，亦無在行進中留下該不明剎
    車痕於死者車道近雙黃線處之可言。
九、本案經台灣省台北縣區車輛行車事故鑑定委員會八十九年三月二十四日八九北行
    字第０三九四號函附北鑑字第八九二０四號鑑定意見，亦認為是甲方高萬發在劃
    有分向限制線路段駛入來車道，為肇事原因，被告並無肇事責任（八十九年度偵
    字第三七三號卷第九頁以下）；台灣省車輛行車事故覆議鑑定委員會八十九年六
    月十九日府覆議字第八九０六八一號函亦同此結論。
十、綜上所述，依道路交通事故調查表事故現場圖、現場照片所示之撞擊碎片、落土
    、被害人車之拖地痕、被告車之煞車痕均在被告行駛之車道等情研判，本件車禍
應係被害人駕駛自用小貨車，沿台二縣濱海公路由基隆往宜蘭方向行駛，途經肇
    事地點時，為超車而跨越分向限制線駛入被告車道，導致二車左前車頭互撞，被
    告緊急煞車右閃而撞到路旁停放之車輛，被害人侵入來車道為肇事原因，被告應
    無過失。申言之，依卷附資料顯示，本件係被害人車輛超車跨越分向雙黃線駛入
    被告車道所致，被告於十公尺前見狀，業已採取煞車並將車輛往右行駛閃避之措
    施，應無過失可言。何況，並無證據足以證明被告對本案之發生，有應注意而不
    注意之過失，依罪利益歸被告原則，自應為有利被告事實之認定，亦即任何人理
    性第三人對此均有合理懷疑之空間，足以認為被告並無欠缺注意義務之過失。此
    外，復查無其他積極證據足以證明被告有被訴之犯行，揆諸前述規定，不能證明
    被告犯罪，自應為其無罪之諭知。
陸、據上論斷，應依刑事訴訟法第三百零一條第一項而判決如主文。
本案經檢察官熊南彰到庭執行職務。
中      華      民      國    九十二    年      六      月      六      日
                                    台灣基隆地方法院刑事第三庭
                                        法  官  陳  志  祥
右正本證明與原本無異。
如不服本判決，應於收受送達後十日內，向本院提出上訴狀，敘述上訴之理由，上訴
於台灣高等法院，並應按他造當事人之人數附具繕本。
中      華      民      國    九十二    年      六      月      十      日
                                        書記官  盧  鏡  合


司法院資訊處製作；財團法人民間司法改革基金會備份。
